ACORDAO-COMPLETO-2546738

ACÓRDÃO 2162/2023 ATA 7/2023 - PRIMEIRA CÂMARA

VISTOS, relatados e discutidos estes autos, os Ministros do Tribunal de Contas da União, reunidos em Sessão da 1ª Câmara, ante as razões expostas pelo Relator, e com fundamento nos arts. 1º, inciso V, e 39, inciso II, ambos da Lei 8.443, de 16 de julho de 1992, c/c o art. 259, inciso II, do Regimento Interno desta Corte de Contas, ACORDAM em:
9.1. considerar ilegal o ato constante da peça 3, relativo à pensão civil deixada em favor Belém Marques Bandeira de Mello, negando-lhe o correspondente registro, nos termos do art. 260, § 1º, do Regimento Interno desta Corte de Contas; 
9.2. dispensar o ressarcimento das importâncias recebidas indevidamente de boa-fé, com fulcro na Súmula 106, desta e. Corte de Contas;
9.3. determinar ao órgão de origem que:
9.3.1. com fundamento nos arts. 71, inciso IX, da Constituição Federal e 262 do Regimento Interno desta Corte de Contas, no prazo de 15 (quinze) dias, contados a partir da ciência da presente deliberação, comunique a interessada o inteiro teor deste Acórdão, e, após, faça cessar os pagamentos decorrentes do ato ora impugnado, sob pena de responsabilidade solidária da autoridade administrativa omissa;
9.3.2. promova o destaque do valor correspondente aos reajustes incidentes sobre a VPNI derivada de quintos/décimos de funções comissionadas, dados pelas Leis 12.779/2012 e 13.302/2016, sujeitando a parcela destacada à absorção por quaisquer reajustes remuneratórios posteriores a 23/10/2020;
9.3.3. com fulcro nos arts. 262, caput e § 2º do Regimento Interno, e 19, § 3º, da Instrução Normativa 78/2018, emita, no prazo de 30 dias, novo ato de pensão civil livre da irregularidade ora apontada para oportuna deliberação do Tribunal;
9.3.4. alerte a Sr.ª Belém Marques Bandeira de Mello no sentido de que o efeito suspensivo proveniente da interposição de eventuais recursos, caso não providos, não a exime da devolução dos valores indevidamente percebidos após a notificação;
9.3.5. envie a esta Corte de Contas, no prazo de 30 (trinta) dias, por cópia, comprovantes de que a interessada teve ciência desta deliberação;  
9.4. dar ciência desta deliberação ao Senado Federal;
9.5. determinar à AudPessoal que:
9.5.1. acompanhe, com rigor, o cumprimento das determinações elencadas nos itens 9.3.1 a 9.3.5 deste Acórdão;
9.5.2. cumpridos os termos deste acórdão, arquive os autos.

Atos de pensão civil.

Primeira Câmara

Senado Federal.

3. Interessada:  Belém Marques Bandeira de Mello, CPF XXX.186.291-XX.

13.1. Ministros presentes: Jorge Oliveira (na Presidência), Benjamin Zymler e Jhonatan de Jesus.
13.2. Ministro-Substituto convocado: Augusto Sherman Cavalcanti (Relator).
13.3. Ministro-Substituto presente: Weder de Oliveira.

AUGUSTO SHERMAN

Cuidam os presentes autos da pensão civil de Belém Marques Bandeira de Mello, oriunda do Senado Federal, conforme os termos constantes da peça 3, cujo ato foi encaminhado ao Tribunal por intermédio do sistema e-Pessoal, na sistemática definida na IN 78/2018, com parecer do órgão de Controle Interno pela ilegalidade. 
2.	A unidade técnica, ao analisar os fundamentos legais da concessão bem como as informações prestadas pelo órgão do controle interno, lavrou a instrução final vista à peça 5, adiante parcialmente transcrita, com eventuais ajustes de forma:
" (...) 
EXAME TÉCNICO
Procedimentos aplicados
Os procedimentos para exame, apreciação e registro de atos de pessoal encontram-se estabelecidos na Instrução Normativa TCU 78/2018 e na Resolução TCU 206/2007. Essas normas dispõem que os atos de pessoal disponibilizados por meio do e-Pessoal devem ser submetidos previamente a críticas automatizadas, com base em parâmetros predefinidos.
As críticas das informações cadastradas na etapa de coleta do ato foram elaboradas e validadas levando-se em conta as peculiaridades de cada ato. Os itens verificados nessa etapa são inerentes a dados cadastrais, fundamentos legais, mapa de tempo, ficha financeira, assim como eventuais ocorrências de acumulação. Trata-se de verificações abrangentes, minuciosas e precisas e sem a necessidade de ação humana e, portanto, menos suscetível a falhas. As críticas aplicadas estão discriminadas no sistema, no Menu e-Pessoal, opção "Crítica", que podem ser acessadas mediante concessão de perfil específico a servidores do TCU responsáveis pela análise.
Além das críticas automatizadas, há verificação humana adicional no caso de haver alertas do sistema ou informações não formatadas, como esclarecimentos do gestor ou do controle interno.  
As críticas também consideram os registros do Sistema Integrado de Administração de Recursos Humanos (Siape) . O Siape disponibiliza informações atualizadas sobre as parcelas que integram os proventos, diferentemente, portanto, do e-Pessoal, que informa as parcelas no momento do registro do ato. 
Essa confrontação com o Siape fornece uma visão atual e verdadeira da situação, o que permite descaracterizar irregularidades e inconsistências que, embora constantes do e-Pessoal, já foram corrigidas.
As verificações detectadas no ato encontram-se discriminadas na aba de pendências do ato no sistema e-Pessoal, bem como no espelho do ato contemplado por esta instrução.
Exame das Constatações
Ato: 60727/2020 - Inicial - Interessado (a) : FRANCISCO MARINHO BANDEIRA DE MELLO JUNIOR - CPF: XXX.452.971-XX
Beneficiário: BELEM MARQUES BANDEIRA DE MELLO - CPF: XXX.186.291-XX - Cônjuge
Parecer do Controle Interno: considerar o ato Ilegal. Justificativa:  Com relação à forma de cálculo da VPNI/Décimos, a proporção da vantagem deferida não corresponde nem à metodologia de cálculo prescrita no Parecer n° 253/1998 da ADVOSF nem à contagem a partir da primeira designação em funções comissionadas (TCU) . O servidor-instituidor, que recebia na proporção de 6/10 FC 06 + 4/10 FC 05, fazia jus a 8/10 FC 06 + 2/10 FC 05. 2 
Constatação e análise: 
1.1.1. Houve o registro de pelo menos uma rubrica com 'Denominação para análise pelo TCU = Vantagem de caráter pessoal (160 - VPNI (Função Comissionada) (Vantagem de caráter pessoal - Incorporação de quintos/décimos de função) ) .
Justificativa do Gestor de Pessoal: Não há. Verificação efetuada no âmbito do TCU.
Análise do Controle Interno:  Não há. Verificação efetuada no âmbito do TCU.
Análise da Equipe Técnica: Ilegal
A concessão da vantagem de 'quintos' ou 'décimos' está em consonância com a jurisprudência deste Tribunal e os critérios das Leis 8.911/1994 e 9.624/1998 (os períodos anteriores a 08/04/1998 são suficientes para a incorporação da vantagem de quintos) .
Considerando o que constou no parecer do Controle Interno, foi feita análise dos tempos de exercícios de função comissionada, para esclarecer o assunto.
Segue abaixo a análise de todos os tempos lançados.
De 13/04/1967 até 01/04/1969, o instituidor exerceu a função FC-05 por 24 meses, podendo incorporar 4/10 dessa função.
De 02/04/1969 até 01/11/1971, ele completou mais 12 meses de exercício de função, podendo incorporar 2/10 de FC-05, considerando o cômputo, nesse período, de 216 dias nessa função e de 144 dias na função FC-03.
De 02/11/1971 até 20/12/1972, ele completou mais 12 meses de exercício de função, podendo incorporar 2/10 da função FC-03, considerando o cômputo, nesse período, de 334 dias nessa função e de 26 dias na função FC-06.
De 21/12/1972 até 15/12/1973, ele completou mais 12 meses de exercício na função FC-06, podendo incorporar 2/10 dessa função.
Até esse momento, ele teria completado a incorporação de 10/10 de função, sendo 2/10 da função FC-03, 6/10 da função FC-05 e 2/10 da função FC-06. O tempo de exercício de função após 15/12/1973 poderia ser utilizado para substituir parcela de incorporação por outra de maior valor.
De 16/12/1973 até 04/03/1978, ele completou mais 12 meses de exercício de função, podendo substituir 2/10 da função FC-03 por 2/10 da função FC-05, considerando o cômputo, nesse período, de 278 dias nessa função e de 82 dias na função FC-06.
De 05/03/1978 até 06/02/1983, ele completou mais 60 meses de exercício na função FC-05, não podendo, no entanto, substituir essa incorporação por outra de menor valor, considerando que até esse momento teria direito à incorporação de 8/10 da função FC-05 e 2/10 da função FC-06.
De 07/02/1983 até 01/02/1984, ele completou mais 12 meses de exercício de função, podendo substituir 2/10 da função FC-05 por 2/10 da função FC-06, considerando o cômputo, nesse período, de 275 dias nessa função e de 85 dias na função FC-05.
De 02/02/1984 até 26/01/1985, ele completou mais 12 meses de exercício na função FC-06, podendo substituir 2/10 da função FC-05 por 2/10 da função FC-06.
O tempo restante de 221 dias, de 27/01/1985 até 04/09/1985, no exercício da função FC-06, não é suficiente para incorporar mais 2/10 de função.
Em resumo, o instituidor teria o direito à incorporação de 4/10 da função FC-05 e 6/10 da função FC-06, conforme registrado no ato.
Dessa forma, não está correto o parecer do Controle interno do Senado com relação às frações de incorporação de quintos do instituidor.
Apesar de os períodos anteriores a 08/04/1998 terem sido suficientes para a incorporação da vantagem de quintos, constata-se que a rubrica de pagamento de VPNI de incorporação de quintos/décimos foi reajustada após a edição das Leis 12.779/2012 e 13.302/2016.
Comparando os valores constantes nos contracheques de março/2017 e maio/2020 (mês do óbito do instituidor) , anexados ao espelho do ato, percebe-se que a rubrica 160-VPNI- (Função Comissionada) foi reajustada, passando de R$3.592,92, para R$3.934,84. Além dessa rubrica, as rubricas 161-VPNI (GAL) , 162-VPNI (PL) e 175-VPI Lei 10698/2003 também foram reajustadas pelos mesmos índices.
Registre-se que o Senado Federal reajustou todas as rubricas de VPNIs (160, 161, 162 e 175) de todos os seus servidores ativos, aposentados e respectivos pensionistas, pelos índices das Leis 12.779/2012 e 13.302/2016.
Tal afirmativa se baseia nas informações trazidas pelo próprio Senado Federal, quando do envio dos pedidos de reexame em face dos Acórdão 112/2022-TCU-Primeira Câmara, relator: Ministro Jorge Oliveira (peça 12 do TC-Processo 040.263/2021-5) , 1.568/2022-TCU-1ª Câmara, relator: Ministro Jorge Oliveira (peças 17-20 do TC-Processo 003.000/2022-2) , 18.873/2021- TCU-1ª Câmara, Relator: Ministro Vital do Rêgo (peça 15 do TC-Processo 041.097/2021-1) .
Outras decisões desta Corte de Contas também foram no mesmo sentido, ou seja, que as rubricas 160-VPNI- (Função Comissionada) , 161-VPNI (GAL) , 162-VPNI (PL) e 175-VPI Lei 10698/2003, não poderiam ter os seus valores reajustados em função da aplicação das Leis 12.779/2012 e 13.302/2016 (Acórdão 1438/2022-TCU-Segunda Câmara, relator: Ministro Augusto Nardes, e 1.557/2022-TCU-1ª Câmara, Relator: Ministro Vital do Rêgo) .
Considerando que essas rubricas foram consideradas na base de cálculo da pensão, cabe determinação ao Senado Federal no sentido de alterar os valores percebidos nas rubricas 160-VPNI- (Função Comissionada) , 161-VPNI (GAL) , 162-VPNI (PL) e 175-VPI Lei 10698/2003, na base de cálculo da pensão, para os valores anteriores à vigência das Leis 12.779/2012 e 13.302/2016.
O quadro resumo de ocorrências e, quando for o caso, o detalhamento da norma legal e da jurisprudência para a inconsistência acima elencada encontra-se no anexo II dessa instrução. 
CONCLUSÃO
A abrangência e a profundidade das verificações levadas a efeito fundamentam convicção de que o ato 60727/2020 pode ser apreciado pela ilegalidade, em razão das irregularidades apontadas no item Exame das Constatações desta instrução, que representam afronta à legislação e à jurisprudência de referência.
 (...) "
3.	O Ministério Público, neste ato representado pelo Procurador Rodrigo Medeiros de Lima, mediante sucinto Parecer visto à peça 7, anuiu à proposição da unidade técnica.
É o Relatório.

não há.

Procurador Rodrigo Medeiros de Lima.

PESSOAL. PENSÃO CIVIL. INCLUSÃO NOS PROVENTOS DA VANTAGEM DE QUINTOS/DÉCIMOS DECORRENTES DO EXERCÍCIO DE FUNÇÃO COMISSIONADA EM CONSONÂNCIA COM A NORMA DE REGÊNCIA. REAJUSTES IRREGULARES DAS PARCELAS INCORPORADAS COM REFLEXO NA PENSÃO CIVIL. RETIFICAÇÃO DO VALOR DA VANTAGEM. ILEGALIDADE DO ATO E NEGATIVA DE REGISTRO. DETERMINAÇÕES. CIÊNCIA.

PENSÃO CIVIL (PCIV)

Unidade de Auditoria Especializada em Pessoal (AudPessoal).

Versam os presentes autos acerca de uma pensão civil deixada em favor de Belém Marques Bandeira de Mello, viúva do instituidor. A unidade técnica pugnou pela ilegalidade da concessão em exame, proposta a que anuiu o representante do Ministério Público, em face de reajustes indevidos das parcelas de "quintos/décimos" incorporados aos proventos do instituidor, decorrente do exercício de funções comissionadas, irregularidade que reflete na pensão civil em exame. Alinho-me às propostas precedentes que convergem para a ilegalidade da concessão em comento e negativa de registro do ato concessório respectivo, com os ajustes que o caso requer.
2.	Conforme consta da instrução levada a efeito pela unidade técnica instrutiva à luz do que foi extraído da peça 3, a Sr.ª Belém Marques Bandeira de Mello foi contemplada com as frações de 4/10 da função FC-5 e 6/10 da função FC-6, uma vez que o instituidor do benefício pensional exerceu essas funções comissionadas em períodos anteriores à edição da Lei 9.624/1998. Ainda que ditas incorporações tenham se dado conforme a norma de regência, restou constatado que houve reajustes irregulares nas parcelas alusivas a essas rubricas, com reflexos financeiros na concessão em exame, conforme tratado adiante.
3.	Com a entrada em vigor da Lei 9.527/1997, a parcela incorporada a título de "quintos/décimos", passou a ser denominada de Vantagem Pessoal Nominalmente Identificada (VPNI) , sujeita exclusivamente à atualização decorrente da revisão geral da remuneração dos servidores públicos federais. 
4.	A Lei 13.302/2016 promoveu reajustes na remuneração dos servidores do Senado Federal nos seguintes parâmetros:
	"Art. 1º ..................................................omissis........................................................................... Parágrafo único. O reajuste a que se refere o caput será concedido em quatro parcelas anuais, da seguinte forma:
I - 5,5% (cinco inteiros e cinco décimos por cento) , a partir de 1º de janeiro de 2016;
II - 5% (cinco por cento) , a partir de 1º de janeiro de 2017, aplicados sobre as tabelas vigentes em 31 de dezembro de 2016;
III - 4,8% (quatro inteiros e oito décimos por cento) , a partir de 1º de janeiro de 2018, aplicados sobre as tabelas vigentes em 31 de dezembro de 2017;
IV - 4,5% (quatro inteiros e cinco décimos por cento) , a partir de 1º de janeiro de 2019, aplicados sobre as tabelas vigentes em 31 de dezembro de 2018".
5.	Entretanto, a unidade técnica informou em sua instrução que, por meio de consultas realizadas nos sistemas informatizados do Tribunal, o Senado Federal vem sistematicamente aplicando os mesmos reajustes previstos na Lei 13.302/2016 - que não trata de revisão geral da remuneração dos servidores públicos federais -, sobre a parcela incorporada de "quintos" ou "décimos" transformada em VPNI, desde a inativação do servidor, hipótese que consubstancia flagrante ofensa à legislação de regência e à jurisprudência firmada nos tribunais judiciários e no âmbito desta Corte de Contas, consoante assentado nos  Acórdãos 3292/2022, 3616/2022 de minha relatoria, e Acórdão 4991/2022 da relatoria do eminente Ministro Benjamin Zymler, todos  da 1ª Câmara, entre outros, fato que vem a reverberar no valor da pensão civil instituída, tendo em vista que essas rubricas foram consideradas na sua base de cálculo, de modo que o benefício pensional em exame não poderá prosperar nos moldes em foi concedido.
6.	De fato, nessas circunstâncias um dos consectários em face da ilegalidade da concessão, além da negativa de registro do ato correspondente, consistia na expedição de determinação à origem com vistas à retificação dos valores percebidos a título de "quintos/décimos" transformados em VPNI, passando a ser considerados os valores anteriores à vigência da Lei 13.302/2016. 
7.	Entretanto, esta Corte de Contas, mediante o Acórdão 2718/2022-TCU-Plenário, por razões de segurança jurídica, firmou o entendimento de que os reajustes irregulares incidentes sobre as parcelas de "quintos/décimos" deveriam ser convertidos em parcela compensatória, passível de absorção, a partir de quaisquer aumentos remuneratórios ocorridos somente após 23/10/2020.
8.	Assim, nessa linha de raciocínio, o órgão de origem deverá ser instado para que promova o destaque do valor correspondente aos reajustes irregulares incidentes sobre a VPNI derivada de "quintos/décimos" pelo exercício de funções comissionadas, sujeitando a parcela destacada à absorção por quaisquer reajustes remuneratórios posteriores a 23/10/2020, devendo o órgão de origem emitir novo ato da pensão civil da Sr.ª Belém Marques Bandeira de Mello, para oportuna deliberação deste Tribunal. 
9.	Consigno, ainda, que o ato em análise deu entrada nesta Corte de Contas em prazo inferior a cinco anos, não sendo aplicável, portanto, a orientação do STF consubstanciada no RE 636.553/RS, aplicando, por fim, o Enunciado 106 da Súmula de Jurisprudência deste Tribunal quanto ao ressarcimento das importâncias indevidamente recebidas de boa-fé, até a data do conhecimento desta deliberação.  
	Ex positis, acolhendo a proposição da unidade técnica a que anuiu o Ministério Público, manifesto-me por que o Tribunal aprove o acórdão que ora submeto à deliberação deste Colegiado. 
TCU, Sala das Sessões, em 28 de março de 2023.
AUGUSTO SHERMAN CAVALCANTI 
Relator